【裁判字號】    89,訴,134
【裁判日期】    901030
【裁判案由】    拆屋還地
【裁判全文】
臺灣嘉義地方法院民事判決  八十九年度訴字第一三四號
    原      告    戊○○（即黃美記祭祀公業管理人）
    被      告    辛○○
                  己○○
    被      告    丁○○
    法定代理人    庚○○
    訴訟代理人    甲○○
右當事人間拆屋還地等事件，本院判決如左：
    主    文
被告辛○○承租原告管理之坐落嘉義市○○段○○段三０地號土地內如附圖所示乙部
分面積０．００四三公頃及同段三０之五地號土地面積０．０００七公頃土地之租金
，應自民國八十九年三月七日起調整為每年新台幣肆萬肆仟捌佰元。
被告己○○承租原告管理之坐落嘉義市○○段○○段三０地號土地內如附圖所示甲部
分面積０．００三五公頃土地之租金，應自民國八十九年三月七日起調整為每年新台
幣萬壹仟佰陸拾元。
被告丁○○承租原告管理之坐落嘉義市○○段○○段三０地號土地內如附圖所示丙部
分面積０．００一四公頃土地之租金，應自民國八十九年三月七日起調整為每年新台
幣壹萬貳仟伍佰肆拾肆元。
原告其餘之訴駁回。
訴訟費用由被告辛○○負擔千分之十一，被告己○○負擔千分之八、被告丁○○負擔
千分之三；餘由原告負擔。
本判決於原告以新台幣壹萬肆仟元為被告辛○○、新台幣壹萬元為被告己○○、新台
幣肆仟元為被告丁○○供擔保後，得假執行；但被告辛○○如於假執行程序實施前分
別以新台幣肆萬肆仟捌佰元、新台幣萬壹仟佰陸拾元為原告預供擔保，得免予假
執行。
原告其餘假執行之聲請駁回。
    事    實
甲、原告方面：
一、聲明：
Ａ、先位
（一）被告辛○○應將坐落嘉義市○○段○○段三０地號土地內如附圖所示乙部分面
      積０．００四三公頃及同段三０之五地號土地面積０．０００七公頃土地上建
      物門牌號碼嘉義市○○路三十三之一號二層鐵骨造房屋拆除，將該土地交還原
      告。
（二）被告己○○應將坐落嘉義市○○段○○段三０地號土地內如附圖所示甲部分面
      積０．００三五公頃地上建物門牌號碼嘉義市○○街七號一、二層木造三層鐵
      骨造房屋拆除，將該土地交還原告。
（三）被告丙○○、乙○○、庚○○應自坐落嘉義市○○段○○段三０號土地內如附
      圖所示丙部分面積０．００一四公頃土地及其地上建物門牌嘉義市○○路三十
      三號二層鐵骨造房屋遷出；被告丁○○應將上開建物拆除將該土地交還原告。
（四）本件判決原告願預供擔保准予假執行。
Ｂ、備位
（一）被告辛○○承租原告管理之坐落嘉義市○○段○○段三０地號土地內如附圖所
      示乙部分面積０．００四三公頃及同段三０之五地號土地面積０．０００七公
      頃土地之租金自民國八十九年三月七日起調整為每年新台幣（下同）六萬四千
      元。
（二）被告己○○承租原告管理之坐落嘉義市○○段○○段三０地號土地內如附圖所
      示甲部分面積０．００三五公頃土地之租金，應自民國八十九年三月七日起調
      整為每年四萬四千八百元。
（三）被告丁○○承租原告管理之坐落嘉義市○○段○○段三０地號土地內如附圖所
      示丙部分面積０．００一四公頃土地之租金應自民國八十九年三月七日起調整
      為每年一萬七千九百二十元。
（四）本件判決原告願預供擔保准予假執行。
二、陳述：
Ａ、關於先位聲明部分
（一）緣坐落嘉義市○○段○○段三０地號建面積０．００九六公頃及同段三０之五
      地號建面積０．０００七公頃係屬黃美記祭祀公業所有，管理人為原告。查被
      告己○○於民國七十六年十一月間在原告管理之上開土地上蓋建嘉義市○○街
      三號、五號、七號木造三層樓房屋三棟，於七十七年一月一日興建完成，有卷
      附之被告己○○於七十七年十月十四日致嘉義市稅捐稽徵處之承諾書可證。
（二）查嘉義市○○路拓寬於八十三年四月十一日開工，上開嘉義市○○街三號房屋
      全部及五號房屋之一小部分（面積約二平方公尺，五號房屋無門牌號，與三號
      房屋同為被告己○○所有），嘉義市政府於八十一年六月八日起強制執行地上
      物拆除，補償費五十六萬八千一百十六元由被告己○○具領，有卷附之嘉義市
      政府（）五三八三府工土字第二二七二四號函可稽，另依原告提出附卷之嘉
      義市地政事務所八十年五月八日複丈成果圖所示，甲部分面積０．００四五公
      頃，與卷附之嘉義市地政事務所八十九年三月二十九日繪製之複丈成果圖所示
      之乙部分，扣除三０之五地號土地後之面積０．００四三公頃，係同一基地位
      置，足以證明被告己○○原於該基地位置上之門牌號碼嘉義市○○街五號房屋
      ，並未因啟明路拓寬而全部拆除甚明，僅一小部分即面積約二平方公尺遭拆除
      而已。
（三）嗣後被告己○○乘機在上開三十地號土地上如附圖所示甲、乙部分及同段三０
      之五號土地上蓋建門牌嘉義市○○街五號、七號鋼骨造二層樓房屋兩棟，惟未
      經原告同意，顯係無權占有上開土地；而違章建築有被告己○○於八十三年九
      月二十一日嘉義彌陀郵局存證信函及附件原告未蓋章之土地使用權同意書可證
      。其中門牌嘉義市○○街五號鋼骨造二層樓房屋，合計一０七．九八平方公尺
      遭本院強制執行拍賣（八十五年執字第四六九八號），由被告辛○○拍定買受
      ，有拍賣筆錄可證，且為兩造不爭之事實。原告本於上開土地所有權之作用及
      管理人之地位，自得訴請無權占有上開土地之被告等拆除房屋，將該土地交還
      原告。
（四）被告丁○○亦在嘉義市○○路道路拓寬之際，乘機在上開三０地號如附圖所示
      丙部分土地上重建門牌嘉義市○○路十五號房屋，惟未經原告之同意，顯係無
      權占有上開丙部分面積０．００一四公頃土地，為違章建築，原告本於上開土
      地所有權之作用及管理人之地位，自得訴請無權占有上開丙部分土地之丁○○
      拆除房屋，將該土地交還原告。又依卷附之嘉義市地政事務所八十九年三月二
      十九日繪製之複丈成果圖所示，坐落嘉義市○○段○○段三０地號土地內如附
      圖所示丙部分面積０．００一四公頃土地及其地上建物門牌嘉義市○○路三十
      三號二層鐵骨造房屋之使用人為丙○○、乙○○，及其法定代理人庚○○；而
      依卷附丁○○之戶籍謄本所示，被告丁○○並未居住於上址以觀，上開土地及
      其上建物之占用人應為丙○○、乙○○及其母親庚○○等三人，為此，原告一
      併訴請被告丙○○、乙○○、庚○○應自坐落嘉義市○○段○○段三０號土地
      內如附圖所示丙部分面積０．００一四公頃土地及其上建物門牌嘉義市○區○○路三十三號二層鐵骨造房屋遷出，於法並無不當。
（五）本件被告丙○○、乙○○於民國八十九年三月一日提出之拆屋還地狀所為之主
      張，陳述及被告己○○、辛○○於八十九年四月十日提出之答辯狀所為之主張
      ，陳述均非事實，原告予以否認。按判決之既判力，係僅關於確定判決之事實
      審言詞辯論終結之狀態而生，故在確定判決事實審言詞辯論終結後所發生之事
      實，並不受其既判力之拘束（參照最高法院三十九年台上字第二一四號判例）
      ；土地之租賃契約以承租人自行建築房屋而使用之為其目的者，非有相當之期
      限不能達其目的，故當事人雖未明定租賃之期限，依契約之目的採求當事人之
      真意，亦應解為定有租至房屋不堪使用為止之期限，否則承租人於房屋老舊後
      一再重建，僅支付微薄地租，卻可永久占用土地不必返還，不定期變成無限期
      ，幾與喪失所有權無異，顯失租賃之意義（參照最高法院三十年渝上字第三一
      一號判例、同院八十五年台上字第七九０號判決、同院八十八年台上字第一八
      五二號判決及同院八十九年台再字第七號判決）。查前案本院八十年訴字第一
      四七號原告戊○○與被告己○○、丁○○間拆屋還地訴訟，固判決認定：「被
      告己○○、丁○○所有之房屋，對其坐落之系爭土地上之基地有租賃關係」。
      惟依該判決後附附圖所示，被告己○○於系爭三十號土地內建造之甲部分面積
      ０．００四五公頃房屋其結構樓層係木屋二層房，乙部分面積０．００三三公
      頃房屋其結構係樓層係二層木造平房，丙部分面積０．０００三公頃房屋其結
      構樓層係木造平房，丁○○於系爭三十號土地內建造之丁部分面積０．００一
      五公頃房屋其結構樓層係木造平房，與卷附之嘉義市地政事務所八十九年三月
      二十九日繪製之複丈成果圖所示系爭土地上之房屋結構均不相同，此有該二份
      複丈成果圖可資對照比較，足見被告等前於系爭土地上建造之房屋，早已於本
      院前案事實審言詞辯論終結後拆除而不存在，則縱令本院前案認定兩造間對系
      爭土地確有租賃關係存在者，基前開判決例之意旨，兩造間之租約亦因上開舊
      屋之拆除而消滅。
（六）又最高法院八十八年度台上字第三二五四號判例意旨謂：「當事人預期不確定
      事實發生，以該事實發生時為債務之清償期者，應認該事實發生時或其發生已
      不能時，為清償期屆至之時；倘債務人以不正當行為阻止該事實之發生，應類
      推適用民法第一百零一條第一項規定，視為清償期已屆至。」查被告等於系爭
      土地上建造之鋼骨造房屋，係於八十三年間趁道路拓寬之際，將舊木造房屋拆
      除重建者，已如前述，而鋼骨造房屋之居住年限遠較舊木造房屋長乃眾所週知
      之事實，則倘若原告前曾出租系爭土地予被告建造上開木造房屋者，於舊木造
      房屋不堪使用時，租期即已屆至，乃被告等竟拆除舊木造房屋重建堅固之鋼骨
      造房屋，以阻止租約到期，基上判例意旨，應類推適用民法第一０一條第一項
      規定，視為租期已屆至。
（七）綜上說明，兩造間就系爭土地之租賃關係既已消滅，被告等就系爭土地即無合
      法占用權源，乃被告等竟未經原告同意，紛於系爭土地上新建鋼骨造房屋，顯
      係無權占用；另本件被告辛○○之前手即被告己○○於系爭三０號土地內如附
      圖所示乙部分及同段三０之五號土地上興建之房屋既屬無權占用，被告辛○○
      即使向本院八十五年執字第四六九八號強制執行拍定買受該房屋，仍非謂其對
      基地之無權占有，即變為有權占有（參照最高法院八十六年台上字第一四六四
      號判決、八十八年台上字第一六０號判決）。則原告本於系爭土地所有權之作
      用及管理人之地位，訴請無權占有系爭土地之被告等拆除房屋，將該土地交還
      原告，於法並無不合。
（八）經臺灣省建築師公會房屋鑑定報告書之鑑定結果第二、三項之載明，啟明路三
      三之一號（原朝陽街五號、七號）、三三號（原啟明路十五號）房屋係經整之
      房屋等情可憑。綜上所述，系爭嘉義市○○段○○段三０號如附圖所示乙部分
      土地，被告己○○之租賃關係，於八十一年六月間啟明路拓寬，因其上房屋（
      啟明路三三之一號）一部分遭拆除，致整棟樓房不堪使用，全部拆除而消滅。
      同樣情形，系爭三０地號如附所示丙部分土地，被告丁○○之租賃關係，亦於
      上述啟明路拓寬，因其地上房屋（原啟明路十五號）一部分遭拆除，至整棟樓
      方房不堪使用全部拆除而消滅。至於嘉義市○○段○○段三０之五號土地，始
      終無租賃關係，被告占有該土地建物，並無法律上正當權源，顯屬無權占有，
      被告自應拆除該地上房屋，將該土地交還原告。
（九）被告己○○與原告間就系爭三０地號如附圖所示乙部分土地，於上述租賃關係
      消滅後新建之鋼骨造二層樓房，顯屬無權占有該乙部分土地。後來被告辛○○
      於八十五年間因上開鋼骨造二層樓房之強制執行拍賣而拍定買受取得該樓房之
      所有權，惟不能因法院拍賣取得而變為有權占有。即乃屬無權占有原告所有系
      爭三０地號如附圖所示乙部分土地，被告辛○○自應拆除該二層樓房，將該土
      地交還原告。被告丁○○與原告就附圖所示丙部分土地，於上述租賃關係消滅
      後新建之二層鋼骨造樓房，亦屬無權占有該丙部分土地，被告丁○○、丙○○
      、乙○○、庚○○自應拆除該地上之二層樓房，將該土地交還原告。
Ｂ、關於備位聲明部分
    如認為被告等對於上開三０號及三０之五號土地有租賃關係者，請求自八十九年
    三月七日起調高租金，說明如左：
（一）關於被告辛○○所有門牌嘉義市○○街五號房屋占用上開三０號土地如附圖所
      示乙部分面積０．００四三公頃及同段三０之五號土地面積０．０００七公頃
      依被告辛○○八十八年十二月二十八日嘉義市○○路郵局存證信函第九三七號
      所載每年租金為五千元，惟八十八年七月之公告現值已暴漲為每平方公尺三萬
      九千五百元，申報地價為每平方公尺一萬二千八百元，則附圖所示乙部分四十
      三平方公尺及同段三０之五號土地七平方公尺土地，合計面積五十平方公尺之
      申報地價為六十四萬元，依土地法第一０五條準用第九十七條規定上開五十平
      方公尺土地之租金，原告得請求調高為按年六萬四千元計算之租金。
（二）關於被告己○○所有門牌嘉義市○○街七號房屋占用上開三０號土地如附圖所
      示甲部分面積０．００三五公頃，依被告己○○向本院提存租金每年為四千四
      百元（本院八十七年存字第八號），惟八十八年七月之公告現值已暴漲為每平
      方公尺三萬九千五百元，申報地價為每平方公尺一萬二千八百元，則附圖所示
      甲部分合計三十五平方公尺土地之申報地價為四十四萬八千元，依土地法第一
      ０五條準用第九十七條規定上開三十五平方公尺土地之租金，原告得請求調高
      為按年四萬四千八百元計算之租金。
（三）關於被告丁○○所有門牌嘉義市○○路十五號房屋占用上開三０號土地如附圖
      所示丙部分面積０．００一四公頃，依丁○○向本院提存租金每年為一千六百
      元（本院八十七年存字第八號），惟八十八年七月之公告現值已暴漲為每平方
      公尺三萬九千五百元，申報地價為每平方公尺一萬二千八百元，則附圖所示丙
      部分十四平方公尺土地之申報地價為十七  萬九千二百元，依土地法第一０五
      條準用第九十七條規定上開十五平方公尺土地之租金，原告得請求調高為按年
      一萬七千九百零二元計算之租金。
（四）查系爭土地位於嘉義市○○街與啟明路交叉路口，附近商店林立，人車往來甚
      為熱鬧，有販售魠魚、沙鍋魚頭者，被告己○○併於系爭土地上懸掛招牌製
      造齒模為業，被告辛○○亦於系爭土地上經營商業販售礦泉水，業經鈞院勘驗
      現場查證屬實，則參諸系爭土地之位置，工商業繁榮程度，被告等利用系爭土
      地之經濟價值及所受利益，原告按土地法第一０五條準用第九十七條規定，依
      系爭土地之申報地價每平方公尺一萬二千八百元年息百分之十計算其每年之租
      金如上，應屬合理允當，乃被告等辯稱過高云云，顯屬無理，並無足採。
三、證據：提出複丈成果圖、承諾書、嘉義市政府函、土地使用權同意書、不動產拍
    賣筆錄、提存通知書、違章建築拆除通知單影本各一份，土地登記簿謄本、報紙
    影本、照片影本、本院提存所處分書影本各二份，存證信函影本十份，戶籍謄本
    五份為證，並聲請訊問證人江黃溪水、履勘現場及由嘉義市建築師公會鑑定附圖
    所示之房屋於八十三年間啟明路拓寬時，系重建或整修及其範圍。
乙、被告辛○○、己○○方面：
一、聲明：原告之訴關於被告辛○○、己○○部分及其假執行之聲請均駁回；如受不
    利之判決，願供擔保請准免予假執行。
二、陳述：
Ａ、關於先位聲明部分
（一）否認原告事實上主張被告等無權占有系爭土地。
（二）原告曾以與本件訴訟標的法律關係相同之請求，提起本院八十年度訴字第一四
      七號拆屋交地事件，經本院判決：「四、綜上所述，黃美記祭祀公業由各房輪
      流收取租金，應已經由各房同意，而係為奉祀祖先，應是代表該公業所為。且
      既由各房『公議』或『公推』由長房收租繳稅、奉祀祖先，亦顯然獲得各房同
      意後所為，因此原告主張此項收租行為係屬個人之行為，及所謂習慣適用之主
      張即均非可採。則被告與黃美記祭祀公業間就系爭房屋所坐落之基地，應有租
      賃關係存在，即堪予肯認。五、按租地建屋之契約如無相反之特約，自可推定
      出租人於立約時，即已同意租賃權得隨房屋而為移轉，故承租人將房屋所有權
      讓與第三人時，應認其對於基地出租人仍有租賃關係存在，所謂相反之特約，
      係指禁止轉讓基地上所建房屋之特約而言。又按租用建築房屋之基地，非有土
      地法第一百零三條所列各款情形，出租人不得收回，縱該地上所建房屋因故滅
      失而租用基地之契約，要未失其存在，承租人仍得申請重建，且其申請重建之
      屋除契約別有約定者，從其約定外，不問是否與原狀相符，出租人均負有同意
      重建之義務（最高法院四十八年台上字第二二七號判例、五十一年台上字第二
      九八七號判例及四十二年七月二十六日、五十一年三月十九日民刑庭總會決議
      參照）。查七十二年三月間坐落系爭土地上之房屋發生大火，其中朝陽街一、
      三、五、七號房屋係全燬，啟明路十五號房屋係半燬，有卷附之火警紀錄簿可
      稽，是暫不論該場大火燒燬房屋之情形究為全燬抑或半燬，而被告與黃美記祭
      祀公業間有租地建屋之租賃關係存在，已如前述，而此租賃關係並未定有期限
      ，且又無契約另為約定之情形存在，是被告己○○在其原所買受居住之房屋（
      即朝陽街七號如複丈成果圖丙部分）、丁○○在其住屋（即啟明路十五號如複
      丈成果圖丁部分）原址重新搭建房屋，依上開說明，依法均無不合，至原由訴
      外人江國進買受租用基地之朝陽街三、五號房屋（即如複丈成果圖甲、乙部分
      ），於七十二年間大火後，係由江國進在原址再重行搭建後，於七十五年十一
      月間由江國進轉讓與訴外人呂高岩，再由呂高岩於七十七年八月間轉讓予被告
      己○○，此項事實業據證人呂高岩、張正芳到庭證屬實，並有原告於七十二年
      四月二十二日所提檢書中載明『江國進未經土地所有權人同意及未取得建築許
      可，火災後非法搶建損害土地所有權人之權益．．．。』是被告所為之辯稱即
      堪予採信。依前開說明系爭朝陽街三、五號房屋之基地租賃權即隨同房屋之移
      轉而移轉於被告己○○。六、綜上言之，被告所有之房屋，對其坐落之系爭土
      地上之基地即有租賃權存在，從而原告本於所有權之法律關係請求被告拆除如
      複丈成果圖所示甲、乙、丙、丁部分房屋，並將土地交還予原告，即為無理由
      ，應予駁回。」等云。並經三審判決原告敗訴確定在案，有呈案之第一、二、
      三審判決書在卷足稽。
（三）本件原告起訴諉稱：被告己○○乘機在系爭地上蓋建朝陽街五、七號二層樓房
      兩棟未經其同意，顯係無權占有等云，其係本於同一之所有權主張被告己○○
      無權占有，要求拆屋交地，自非法之所許。而被告辛○○係在該事件判決確定
      後始在本院執行處拍定朝陽街五號房屋，為原告所自承，依民事訴訟法第四百
      一條之規定，自受該確定判決效力所拘束。原告本件起訴與前訴訟之訴訟要素
      既屬相同，顯然違背同法第四百條之規定，應請依同法第二百四十九條第一項
      第七款之規定予以駁回。
（四）系爭土地兩造存有租賃關係，並且一直存續：
      系爭嘉義市○○街一、三、五、七號房屋坐落之土地，原由原告出租給江國
        進（三、五號部分）及被告己○○（七號部分）等在地上蓋建房屋，民國七
        十二年三月間發生大火，一、三、五號房屋全燬，七號部分毀損。當時三、
        五號房屋主要架構為鐵骨造（搭配部分木料）有燒燬現場照片可證（外觀上
        建物全燬，但骨架尚存），證人江黃溪水指火燒掉房屋均為木造，顯與事實
        不符。
      大火後不久，江國進在原址重建，亦屬鐵骨架構；被告己○○則原屋予以重
        建完畢。七十五年十一月間，江國進將三、五號房屋出賣給訴外人呂高岩開
        設牛排館，呂高岩因榮業需要將三、五號房屋牆壁除去，嗣呂高岩因經營不
        善，於七十七年八月間將二間房屋出賣於被告己○○。
      八十年、八十一年間，嘉義市○○路拓寬，朝陽街三號房屋全部被政府徵收
        拆除，五號房屋有部分被拆除。
      右開事實，為本院八十年度訴字第一四七號拆屋交地事件及本院八十三年度
        訴字第一二一號確認優先購買權存在事件第一、二、三審判決所確認之事實
        ，且為原告在該後一事件內所主張據為起訴之原因事實。
      茲原告起訴引用被告於七十七年十月十四日致嘉義市稅捐處之承認書載有七
        十七年一月一日興建完成，以證明被告係於上開日期興建完成云云。惟查三
        、五號房屋其沿革事實，早經上開二件訴訟前後經過五，六年調查始行確定
        ，已如上述。至被告向呂高岩買受後因系爭房屋未辦理房屋稅籍登記，故於
        七十七年十月間向稅捐處申請辦理房屋稅籍登記，依規定須填寫承諾書，因
        屬形式上之方便，未經查證即填寫為七十七年一月一日興建完成，但並非真
        正之建築完成日期，此項事實前案之調查清楚，亦為原告所主張及明知之事
        實，自無再事主張之價值。
（五）被告因天災、公共徵收致房屋損壞予以修建，與租賃本意無背：
    (1)有關朝陽街五號房屋部分（現住戶自編為啟明路三十三之一號）
      朝陽街三號及五號房屋在呂高岩經營牛排館期間曾將中間牆壁拆除，二間併
        作一間，僅使用三號之門牌，八十年、八十一年間道路拓寬後三號全部被徵
        收拆除，五號一部分被徵收拆除，當時三號應領補償款為五十六萬四千六百
        二十元，五號應領三十一萬七千八百三十五元，此有嘉義市政府徵收土地改
        良物補償清冊可證（編號２及６，市府函覆指五號、七號查無徵收補償資料
        ，顯屬誤會。因被告己○○除編號二號外，尚有領六號一筆）。當時６號改
        良物名稱有「１、木造房屋三一．五平方公尺，２、鋼骨造房屋三一．五平
        方公尺，３、鋼骨造石棉瓦遮棚．五平方公尺」，足見其房屋之架構為鋼骨
        造無疑，應與前述火災後現場照片內遺留者為鐵骨架構情形相同。足見朝陽
        街五號房屋未徵收前其架構亦為鋼骨造無疑。
      嗣因徵收拆除部分，樑柱均無所附麗，被告己○○始以原有鐵骨架構予以修
        建，而原有與七號中間之牆壁及面臨朝陽街之部分牆壁均原封未動，業經本
        院囑託臺灣省建築公會鑑定屬實。五號房屋係於於八十六年七月間，經本院
        拍賣而由被告辛○○予以拍定，亦有原告呈案之不動產拍賣筆錄在卷可考。
      查五號房屋與原告間存有租賃關係，已如上述，原來房屋係屬木造二層樓房
        在未拆除前仍然完好可供居住，因政府拓寬道路而被從中拆除，以致樑柱無
        所附麗，屋主己○○在原址予以修建（尚有共同壁及靠朝陽街部分牆壁未拆
        除），其係因政府拓寬道路造成損毀而非自然之損壞予以修建，自不須經過
        原告之同意。況被告辛○○係在修建完成後由本院拍定該房屋，自屬善意第
        三人，應受法律之保護。退萬步言，依修建當時之狀態，該房屋亦非已達自
        然損毀至不堪使用之程度（觀諸七號房屋構造相同即得證明），原告引用最
        高法院三十年渝上字第三一一號判例及八十五年台上字第七九０號等判決主
        張原房屋已拆除，兩造租賃關係已不存在云云，自不足採。
    (2)有關朝陽街七號房屋部分
      該房屋原於七十二年大火以前即屬二樓房屋，當時僅門面毀壞，內部並無大
        礙。大火後被告己○○修建，係屬前面二層中間三層小閣樓木造樓房，當時
        因屋頂係以石棉瓦蓋建，因歷年颱風有部分破損，八十三年間後因隔壁七號
        房屋拆除，相連部分之屋頂亦遭破壞，發生嚴重漏雨現象，不得已在原有樓
        房之上加蓋鐵皮屋頂用以遮雨，其餘原來之房屋結構依舊存在，絲毫未動，
        亦據臺灣省建築師公會鑑定認為：「可以看到原先木造樑壁體、樓板、樓梯
        等構造體均存在．．．該房屋尚無發現最近（八十三年之前）有修改之行為
        」等語，原告主張原有房屋已拆除而不存在云云，尤屬無稽之談。
      按租地建屋原來即有使建屋者之房屋可以供通常使用之目的，如屋頂漏雨亦
        不能加以修繕，必待原有建屋讓其自然毀損倒塌，以使地主收回，此種論調
        恐非當事人雙方當初之意思，亦與誠信之原則有違，自不足取。
Ｂ、關於備位聲明部分
（一）按基地租金之數額，除以基地申報地價為基礎外，尚須斟酌基地之位置，工商
      業繁榮之程度，承租人利用基地之經濟價值及所受利益等項，並與鄰地租金相
      比較以為決定，並非必達申報總地價年息百分之十最高額，最高法院六十八年
      台上字第三七一號著有判例。
（二）本件系爭土地位與嘉義市○○街頭與啟明路交接口，該處地居嘉義市區東側之
      邊緣偏僻地帶，附近為嘉義市空軍軍眷區，商業不發達，入夜後更屬一片寂靜
      ，被告己○○作住家之用，雖前曾兼作齒模工作，現因年老邁已退休；辛○○
      購買後已三易其業，現經營加水站，入晚即行關閉器，故無論商業繁榮程度及
      經濟價值所受利益均屬低微，尤其最近經濟低迷，利用價值更屬下降，原告要
      求按按法定最高金額之比率調高，顯然過高，非被告所能負擔，應以百分之六
      較為合理。
三、證據：提出本院民事判決影本二份，最高法院民事判決、八十三年複丈成果圖、
    附圖、勘驗筆錄暨略圖、江國進筆錄影本各一份、照片八張為證，並聲請調閱本
    院八十年度訴字第一四七號拆屋交地事件及八十三年度訴字第一二一號確認優先
    購買權存在事件卷。
丙、被告丁○○、丙○○、乙○○、庚○○部分
一、聲明：駁回原告之訴。
二、陳述：
（一）被告丁○○於八十年前定居於系爭土地，自建房屋供世代居住，原告無權要求
      被告拆屋還地，又依法本件己具永久租賃權關係，且被告亦無其他房屋，除非
      被告願意交還，否則原告無權要求交還。被告第五代曾孫丙○○、乙○○、庚○○延續祖先世居房屋，亦有繼承權存在，且租賃時效已完，有永久租賃權。
（二）該嘉義市○○路三三號原為啟明路三號，經變更門牌為今之三三號，於啟明路
      道路拓寬所剩，而非原告所指無權占有之違章建築。
（三）原告無權任意調高租金達十幾倍，該屋現其其孫媳庚○○、曾孫丙○○及乙○○三人使用，租金提高部分由法院公平裁量即可。
（四）拆屋還地不願意，但調整租金願意，馬路拓寬時有拆除一部分門牆，因尚可使
      用才予整修使用，並未將整棟房子拆除，只有整修而已。
（五）丁○○係丙○○、乙○○之曾祖母，系爭房屋系由丁○○承租，現由丙○○、
      乙○○二人使用。
三、證據：提出戶籍謄本一份為證。
丙、本院依職權向國稅局嘉義市分局調取嘉義市○○街三、五、七號及啟明路三三號
    自日據時代迄今之稅籍證明等課稅資料；向嘉義市政府函查八十三年間嘉義市○○路拓寬時，如附圖所示之房屋其補償費由何人具領。
    理    由
壹、先位之訴
一、本件原告訴請拆屋還地等，原將辛○○、己○○、丙○○、乙○○四人列為被告
    ，其後於訴狀送達後之八十九年七月七日具狀追加丁○○為被告，並撤回被告丙○○，乙○○之訴，嗣又於八十九年八月三日具狀追加丙○○、乙○○及該二人
    之母庚○○為先位之訴即遷讓房屋交還土地部分之被告，因原告請求之基礎事實
    同一，且被告丁○○於訴之追加無異議，而為本案之言詞辯論，應視為同意原告
    將其追加為被告，從而原告所為上開訴之追加與民事訴訟法第二百五十五條第一
    項第二款、第二項之規定相符，應為准許，合先敘明。
二、原告先位之訴訴請被告己○○、辛○○、丙○○、乙○○、庚○○及丁○○拆屋
    還地，其主張：本院八十年訴字第一四七號原告戊○○與被告己○○、丁○○間
    拆屋還地訴訟，固判決認定被告己○○、丁○○所有之房屋，對其坐落之系爭土
    地上之基地有租賃關係，惟該案判決後，被告己○○、丁○○前於系爭土地上建
    造之房屋，早已拆除而不存在，兩造間之租約亦因上開舊屋之拆除而消滅，現所
    有之房屋係重建等語。果爾，究竟上開被告有無重建房屋，租賃契約是否仍存在
    ，為兩造爭執之重點，其原因事實已與本院八十年訴字第一四七號拆屋還地事件
    不同，兩者並非同一事件，是原告先位聲明請求被告己○○、辛○○拆屋還地，
    其訴訟標的並未受確定終局判決裁判，難認為確定判決之效力所及，被告己○○
    、辛○○認：原告曾以同一訴訟標的提起本院八十年度訴字第一四七號拆屋交地
    事件，經判決被告所有之房屋，就坐落之系爭土地有租賃權存在，並經三審判決
    確定在案，原告重行起訴，違返民事訴訟法第四百條第一項、第二百四十九條第
    一項第七款云云，尚非可採。
三、原告主張：坐落嘉義市○○段○○段三０地號建地面積０．００九六公頃及同段
    三０之五地號建地面積０．０００七公頃（下稱系爭土地）係屬黃美記祭祀公業
    所有，管理人為原告，被告己○○於嘉義市○○路八十三年四月間開工拓寬後，
    未經原告同意，乘機在上開三十地號土地上如附圖所示甲、乙部分及同段三０之
    五地號土地上蓋建門牌嘉義市○○街五號、七號鋼骨造二層樓房屋兩棟，被告丁○○亦乘機在上開三０地號如附圖所示丙部分面積０．００一四公頃土地上重建
    門牌嘉義市○○路十五號房屋，顯係無權占有上開土地，其中朝陽街五號鋼骨造
    二層樓房屋，合計一０七．九八平方公尺嗣遭本院拍賣，由被告辛○○拍定買受
    ，而啟明路三十三號二層鐵骨造房屋之現使用人則為丙○○、乙○○及其法定代
    理人庚○○，被告丁○○並未居住於其上，爰本於所有權之作用及管理人之地位
    ，提起先位之訴，請求命被告辛○○、己○○、丙○○、乙○○及庚○○拆除房
    屋，返還土地之判決。如認被告就系爭土地有租賃關係，先位之訴無理由，則提
    起備位之訴，請求依土地法第一０五條準用第九十七條之規定調高土地之租金等
    語。
四、被告辛○○、己○○則以：被告己○○所有朝陽街七號房屋，原即為磚木造蓋石
    棉瓦二層樓房，係因屋頂遭歷年颱風及八十三年間道路拓寬所破壞，始加以維修
    ，並未重建；朝陽街三號及五號房屋於八十年、八十一年間道路拓寬後三號全部
    被拆除，五號一部分被拆除，因樑柱均無所附麗，被告己○○始加以修繕，嗣五
    號（現啟明路三十之五號）於八十六年七月間，經本院拍賣而由被告辛○○拍定
    ，原告諉稱被告己○○未經其同意乘機重建，主張兩造租賃關係已不存在，自不
    足採，從而原告訴請拆屋還並無理由；至於調整租金部分，原告主張調整衣數額
    過高，應以百分之六較為合理等語、被告丙○○、乙○○、庚○○則以：原告請
    求拆屋地無理由，調整租金可以接受等語、被告丁○○則以：被告於該地有租賃
    權，原告請求拆屋還地無理由，調整租金則由法院公平裁量等語，資為抗辯。
五、原告主張系爭土地為黃美記祭祀公業所有，管理人為原告，被告己○○於上開三
    十、三十之五地號土地上搭建有如附圖所示甲、乙部分之房屋，甲部分門牌嘉義
    市○○街七號、乙部分原為朝陽街五號，現改編為同市○○路三十之五號（惟住
    戶自編為啟明路三三之一號），其後乙部分之房屋由被告辛○○於八十六年七月
    間經由本院拍賣程序買得；被告丁○○則於系爭三０地號土地上搭建有如附圖所
    示丙部分、門牌嘉義市○○路三十三號（原為啟明路十五號）房屋之事實，業據
    提出系爭土地之土地登記簿謄本二份、嘉義市地政事務所八十年五月九日土地複
    丈成果圖、承諾書、嘉義市政府函、土地使用權同意書、本院不動產拍賣筆錄、
    提存通知書、違章建築拆除通知單影本各一份為證，並經本院履勘現場及囑託嘉
    義市地政事務所勘測，分別製有勘驗筆錄及繪製土地複丈成果圖（即本判決附圖
    ）在卷足憑，復為被告所不爭執，堪信為真實。
六、查被告己○○所有嘉義市○○街五號（現門牌號碼為同市○○路三十之五號）、
    七號房屋，就其所坐落之原告所有嘉義市○○段○○段三十地號基地（即附圖甲
    、乙部分）有租賃權存在；被告丁○○就其所有之嘉義市○○路三十三號房屋（
    原為啟明路十五號），就其所坐落之原告所有嘉義市○○段○○段三十地號基地
    （即附圖丙部分）有租賃權存在，該租賃關係並未定有期限，且又無契約另為約
    定之事實，業經本院八十年度訴字第一四七號、臺灣高等法院臺南分院八十年度
    上字第三二四號、最高法院八十一年度台上字第二六三七號判決確定，有上開判
    決書各一份在卷可憑，並經本院調閱該號卷核閱屬實。其次，原告於本院八十三
    年度訴字第一二一號對被告己○○及訴外人呂高岩訴請確認原告就坐落嘉義市○○段○○段三十號建地上門牌嘉義市○○街五號木造二層樓房，有優先購買權存
    在事件，亦自認：嘉義市朝街五號所坐落之基地面積０．００三四公頃前出租與
    訴外人江國進，七十二年三月十二日清晨四時許，江國進在上開土地上之建物門
    牌嘉義市○○街三號、五號房屋因火災燒燬，嗣後江國進在原地重建門牌朝陽街
    三號及五號樓房，而於七十五年十一月間賣給被告呂高岩，嗣呂高岩於七十七年
    八月間將系爭房屋出賣與被告己○○、江國進於民國七十二年間所建立之門牌嘉
    義市○○街三號、五號兩棟樓房，其中三號樓房坐落嘉義市○○段○○段三十號
    之二及同小段三十號之土地上，因該三十號之二及三十號之五土地兩筆係拓寬路
    地，於民國八十年間被嘉義市政府徵收拓寬路地，致該三號樓房亦被徵收拆除，
    由嘉義市政府發給該三號房屋補償費新台幣伍拾陸萬捌仟壹佰壹拾陸元，經被告
    己○○領訖等語，亦有本院八十三年度訴字第一二一號判決一份在卷可憑，並經
    本院調閱該號卷核閱無訛。又原告於本件亦自認：前案本院八十年訴字第一四七
    號原告與被告己○○、丁○○間拆屋還地訴訟，固判決認定：「被告己○○、丁○○所有之房屋，對其坐落之系爭土地上之基地有租賃關係」；惟依該判決後附
    附圖所示，被告己○○於系爭三十號土地內建造之甲部分面積０．００四五公頃
    房屋其結構樓層係木屋二層房，乙部分面積０．００三三公頃房屋其結構係樓層
    係二層木造平房，丙部分面積０．０００三公頃房屋其結構樓層係木造平房，丁○○於系爭三十號土地內建造之丁部分面積０．００一五公頃房屋其結構樓層係
    木造平房，與卷附之嘉義市地政事務所八十九年三月二十九日繪製之複丈成果圖
    所示系爭土地上之房屋結構均不相同，足見被告等前於系爭土地上建造之房屋，
    早已於鈞院前案事實審言詞辯論終結後拆除而不存在，則縱令本院院前案認定兩
    造間對系爭土地確有租賃關係存在者，兩造間之租約亦因上開舊屋之拆除而消滅
    等語。亦不否認被告己○○、丁○○與原告間就系爭土地於本院八十年度訴字第
    一四七號拆屋地事件判決時有租賃關係存在，其後附圖所示乙部分之房屋則由被
    告辛○○於八十六年七月間經由本院拍賣程序買得，依買賣不破租賃之原則，被
    告辛○○就附圖乙所示房屋所坐落之基地與原告間亦有租賃關係。因此，本件兩
    造就先位聲明部分之主要爭執在於：被告己○○、丁○○等人於系爭土地上之房
    屋，是否有於上開拆屋還地事件言詞辯論終結後拆除重建，兩造間之租約是否如
    原告所主張已因上開舊屋之拆除重建而消滅，茲分述如下：
（一）本院依原告聲請，函請臺灣省建築師公會鑑定如附圖所示甲、乙、丙房屋現狀
      ，該房屋於八十三年間嘉義市○○路拓寬時，是否有重建或整修及其範圍，經
      該會鑑定結果，認：朝陽街七號房屋（即附圖甲部分），可以看到原先木造
      柱樑壁體、樓板、樓梯等構造體均存在，且該房屋並無發現尚無發現最近（在
      八十三年以前）有修改之行為。啟明路三三之一號（即附圖乙部分，該部門
      牌號碼前為朝陽街五號，現應為啟明路三十之五號，住戶自編為三三之一號）
      房屋與隔壁（朝陽街七號）共同壁體及原按裝電表、電箱設備仍然屬於舊有之
      構物，其餘部分都有裝修過，至於整修期間，從室內、室外材料等外觀觀察，
      可知已有一段時間。啟明路三三號房屋（即附圖丙部分）也是與隔壁（朝陽
      街七號、啟明路三三之一號）共同壁體仍然存在，其餘部分均有裝修過，至於
      整修期間，從室內室外材料等外觀觀察，已使用一段期間等語，有該會鑑定報
      告書一份在卷可憑。依上開鑑定結果，附圖甲所示之房屋於八十三年以前並無
      修改，附圖乙、丙所示之房屋，均僅有整修而已，並未拆除重建，原告主張有
      拆除重建，無法採信。
（二）附圖乙部分之房屋（前為朝陽街五號，現住戶自編為啟明路三十三之一號），
      本院向嘉義市政府函本結果，該府雖認：查無於八十三年間本市○○路拓寬時
      朝陽街五號被徵收之資料，但該府所檢附之徵收補償清冊列朝陽街五號一部分
      被徵收拆除，應領補償費三十一萬七千八百三十五元，由被告己○○具領；附
      圖丙部分房屋，於八十三年啟明路拓寬時，為政府徵收一部分，由被告丁○○
      具領徵收補償費，有該府九十年一月十七日九十府工土字第二七四六號函一份
      暨徵收土地改良物補償清冊在卷可憑（編號１、２及６）。且依原告提出之嘉
      義市政另一函文，上載：查嘉義市○○路拓寬於八十三年四月十一日開工，朝
      陽街三、五號房屋（五號房屋無門牌號，編與三號房屋同一人所有），該府於
      於八十一年六月八日起強制執行地上物拆除，補償費五十六萬八千一百十六元
      由被告己○○具領等語，有該府八十三年五月三日（八三）府工土字第二二七
      二四號附卷可稽。原告亦自認朝陽街五號房屋因徵收曾遭拆除一部分，足見附
      圖乙、丙部分之房屋，之所以有整修之行為，係因啟明路拓寬，部分為政府徵
      收所致，並非被告己○○或丁○○等人故意拆除重建。
（三）按租用基地建築房屋契約，係以承租人有特定之房屋而使用其基地為目的，因
      此於未定期限之基地租賃，依契約之目的，探求當事人之真意，應解為租賃關
      係至該特定房屋不堪使用時消滅。所謂至房屋不堪使用時，通常係指該房屋已
      逾耐用年限，自然毀損倒塌不堪使用，如謂遇天災破壞時不得修復，必待原有
      建屋讓其自然毀損倒塌，自非當事人之本意，於房屋部分為政府所徵收之情形
      ，因亦非房屋自然毀損倒塌不堪使用，自亦得重建。本件各被告所有如附圖所
      示之房屋就原告所有系爭土地有租賃權存在，該租賃關係並未定有期限，且又
      無契約另為約定之事實，已見前述。附圖乙、丙所示之房屋係因政府徵收之不
      可抗力拆除一部分，始由被告己○○、丁○○加以整修，揆諸前開說明，自無
      不可。況租用建築房屋之基地，非有土地法第一百零三條所列各款情形之一，
      出租人不得收回，縱該地上所建之房屋因故滅失，而租用基地之契約要未失其
      存在，承租人仍得申請重建，且其申請重建之房屋，除契約別有約定者從其約
      定外，不問是否與原狀相符，出租人均有同意重建之義務（最高法院五十一年
      度台上字第二九八七號判例參照）。本件原告與被告己○○、高蔡間之之租約
      屬不定期限之租地建屋契約，自無適用土地法第一百零三條第一款「契約年限
      屆滿時」得收回之規定，換言之，非有該法條第二款至第五款所列情形之一，
      出租人不得收回基地。再所謂房屋因故滅失，係指房屋因火災焚燬等而致滅失
      ，有別於房屋因年久破舊不堪之自然因素而不堪使用之情形而言，於房屋及土
      地為政府徵收一部，而需拆除房屋全部或一部之情形，亦係當初訂約時始料未
      及，依前開說明，承租人自有同一理由仍得重建。
七、綜上所述，被告所有如附圖所示之房屋，並無於本院八十年度訴字第一四七號拆
    屋交地事件判決確定後拆除重建之行為，兩造就系爭土地仍有租賃契約存在，原
    告依無權占有之法律關係請求被告拆屋還地，判決如先位聲明所示，難認有據，
    應予駁回。
貳、備位之訴
一、按未定期限之不動產租賃，因其價值之昇降，當事人得聲請法院增減其租金，民
    法第四百四十二條訂有明文。查原告主張：被告己○○所有如附圖甲所示之房屋
    租用原告所有系爭三０地號土地，面積０．００三五公頃，被告己○○向本院提
    存之租金每年為四千四百元（本院八十七年存字第八號）；被告辛○○所有如附
    圖乙所示之房屋租用原告所有系爭三十、三十之五地號土地、面積合計０．００
    五０公頃，依被告辛○○八十八年十二月二十八日以嘉義市○○路郵局存證信函
    第九三七號所載，其承租該地每年租金為五千元；被告丁○○所有如附圖丙所示
    房屋租用原告所有系爭三十地號土地，面積０．００一四公頃，依丁○○向本院
    提存租金每年為一千六百元（本院八十七年存字第八號），惟系爭土地八十八年
    七月之公告現值已調漲為每平方公尺三萬九千五百元，申報地價為每平方公尺一
    萬二千八百元等情，業據原告提出土地登記簿謄本、提存書及存證信函為證，並
    為被告所不爭執，堪信屬實。被告承租系爭土地，其價值顯有調昇，原告請求調
    高租金，依前開規定，應屬有據。
二、依土地法第一百零五條準用同法第九十七條之規定，租用基地建築房屋之租金，
    以不超過土地及其建築物申報總價額年息百分之十為限。惟建築基地租金之數額
    ，除以基地申報地價為基礎外，尚須斟酌基地之位置，工商業繁榮之程度，承租
    人利用基地之經濟價值及所受利益等項，並與鄰地租金相比較，以為決定，並非
    必達申報總地價年息百分之十最高額。查系爭土地位於嘉義市○○街與啟明路交
    岔路口，其北方為民族路接大雅路，南方為垂楊路，左前方及對面為二二八紀念
    館及公園，並無商家，該地居嘉義市區東側之邊緣地帶，西側為嘉義市空軍軍眷
    區，商業尚稱發達；附圖甲所示之房屋被告己○○用以經營製齒模行、附圖乙所
    示之房屋被告辛○○用以經榮商店販售逆滲透純水機、附圖丙所示之房屋被告丁○○由其親屬庚○○等人經營檳榔攤販售檳榔等情，業據本院到場勘驗明確，製
    有勘驗筆錄暨現場圖一份在卷可憑。本院斟酌被告均利用該基地從事商業行為，
    其經濟價值及所受利益較一般住家為豐厚，惟近來經濟不景氣亦為眾所週知之事
    實，此亦應予以考量，原告請求按八十八年七月該基地申報地價年息百分之十計
    算，顯然過高。惟系爭土地公告地價逐年提高，顯見基地價值，亦在昇高，本院
    審酌上開各情節，認本件租金以調整至按申報總價額年息百分之七為允當。系爭
    土地八十八年度至九十年度之申報地價均為每平方公尺一萬二千八百元元，有土
    地登記簿謄本四份附卷可稽，依此計算被告承租部分每年應調整之租金額：
    被告己○○承租附圖甲所示之基地，其面積三五平方公尺，每年之申報總價額
      為四十四萬八千元，以年息百分之七計算，每年之租金為三萬一千三百六十元
      。
    被告辛○○承租附圖乙所示之基地，其面積合計五十平方公尺，每年之申報總
      價額為六十四萬元，以年息百分之七計算，每年之租金為四萬四千八百元。
    被告丁○○承租附圖丙所示之基地，其面積十四平方公尺，每年之申報總價額
      為十七萬九千二百元，以年息百分之七計算，每年之租金為一萬二千五百四十
      四元。
三、綜上所述，原告依民法第四百四十二條之規定，訴請自八十九年三月七日起調整
    被告承租之系爭土地之每年之租金，於被告己○○三萬一千三百六十元、被告辛○○四萬四千八百元、被告丁○○一萬二千五百四十四元之範圍內有理由，應予
    准許，逾此範圍之請求為無理由，應予駁回。
四、原告及被告己○○、辛○○分別陳明願供擔保，聲請宣告假執行及免予假執行，
    經核原告勝訴部份，於法並無不合，爰分別酌定相當之擔保金額宣告之；至於原
    告敗訴之部分，其假執行之聲請即失所附麗，應併予駁回。
五、兩造其餘攻擊防禦方法，核與判決之結果無影響，不一一論述，附此敘明。
參、據上論結，本件原告之訴為有一部有理由，一部無理由，依民事訴訟法第七十
      九條但書、第三百九十條第二項、第三百九十二條，判決如主文。
中      華      民      國    九十    年      十      月     三十     日
~B臺灣嘉義地方法院民事第一庭
~B    法  官  黃渙文
右為正本係照原本作成
如對本判決上訴須於判決送達後廿日內向本院提出上訴狀
中      華      民      國    九十    年      十      月     三十     日
~B    書記官  侯學義


司法院資訊處製作；財團法人民間司法改革基金會備份。
